最高法院刑事判決　　　　　　　　　　　　　　　九十一年度台上字第五六八九號
　　上　訴　人　台灣高等法院台南分院檢察署檢察官
　　上　訴　人
　　即　被　告　丁○○
　　　　　　　　乙○○
　　　　　　　　甲○○
　　　　　　　　丙○○
右上訴人等因被告等殺人未遂等罪案件，不服台灣高等法院台南分院中華民國九十一
年六月二十日第二審更審判決（九十一年度上更(一)字第一○○號，起訴案號：台灣台
南地方法院檢察署八十九年度偵字第三九一六、五○八一號），提起上訴，本院判決
如左：
    主  文
原判決關於丁○○、乙○○部分撤銷，發回台灣高等法院台南分院。
其他上訴駁回。
    理  由
甲、關於撤銷部分（即上訴人丁○○、乙○○共同殺人未遂部分）：
本件原判決認定：上訴人即被告丁○○之不詳姓名友人綽號「德哥」、年約五十歲之
成年男子，曾因走私未稅洋菸遭財政部基隆關稅局查獲而心生怨恨，亟思報復，綽號
「德哥」者乃唆使丁○○狙殺財政部基隆關稅局查緝員陳正光以洩忿。丁○○於民國
八十八年九月中旬某日，因準備率領與其亦共同基於殺人之犯意聯絡之上訴人乙○○
、郭志豪（業已判決確定）前往基隆市槍殺陳正光，乃先打電話向甲○○取回吳金科
（於八十七年十一月九日死亡，業經台灣台南地方法院檢察署檢察官為不起訴處分）
生前寄藏在甲○○處且交待如丁○○要拿時即可交付丁○○之具有殺傷力之制式手槍
一支及子彈十二顆，甲○○即基於返還具有殺傷力之槍彈之意思而應允，丁○○即囑
乙○○前往台南市○○街一百九十六號向甲○○取回上揭具有殺傷力之槍彈後即置於
乙○○處。嗣丁○○於八十八年九月三十日搭機北上，乙○○及郭志豪二人則攜帶上
開承丁○○之命取出之槍彈搭乘巴士北上。丁○○與綽號「德哥」者於當日（九月三
十日）十四時許，先在基隆市廟口附近碰面後共同勘查陳正光之出入路線，丁○○乃
依原謀議告知乙○○、郭志豪前往勘查後選定之地點埋伏。於隔日（八十八年十月一
日）十六時三十五分許，陳正光駕駛車牌號碼ＩＥ｜七一三六號自小客車自位於基隆
市○○街八號之辦公室出發欲返家，車行進入位於基隆市○○街一百九十八巷處之海
關宿舍，並抵住所前巷道之小斜坡時，埋伏在該處之乙○○、郭志豪見狀，即由乙○
○騎乘前於是日中午在海洋大學附近行竊而得某不詳姓名者所有之機車，郭志豪坐於
後座，由郭志豪持預藏之前揭向甲○○取回之手槍朝陳正光所駕駛之上開自小客車左
前玻璃方向射擊二槍，幸因陳正光身體往前移而擊中汽車玻璃及葉子板位置，隨即乙
○○騎乘上開機車超越陳正光所駕駛之上開自小客車，郭志豪接續再朝駕駛座開一槍
，擊傷陳正光之左手肘及腰部，之後機車迴轉，郭志豪復持槍朝車內查看時，陳正光
以車衝撞，乙○○及郭志豪即騎乘前揭機車倉皇逃逸，陳正光始倖免於死。乙○○及
郭志豪離開後至預定地點與丁○○會合，將槍彈分解丟棄（均未扣案）後，並分別搭
機返回高雄等情。因而撤銷第一審關於丁○○、乙○○共同殺人未遂部分及乙○○定
執行刑部分之判決，改判均論處上訴人丁○○、乙○○以共同殺人未遂罪，乙○○累
犯，依序判處有期徒刑拾年、玖年，雖非無見。惟查：（一）科刑之判決書，其事實
認定與理由說明，必須一致，苟相互牴觸，即屬刑事訴訟法第三百七十九條第十四款
理由矛盾之當然為違背法令。且按刑法上之故意，依刑法第十三條規定，有直接故意
與間接故意之分，前者係指行為人對於構成犯罪之事實，明知並有意使其發生；後者
則係指行為人對於構成犯罪之事實，預見其發生，而其發生並不違背其本意而言。其
中刑法第十三條第二項規定之間接故意「以故意論」者，係以業已發生「構成犯罪之
事實」為前提；如無「構成犯罪之事實」發生，即無「預見其發生，而其發生並不違
背其本意」之可言，事實上亦屬無由據以判斷行為人之本意為何。本件原判決關於丁
○○、乙○○共同殺人未遂部分之事實認定為「……，綽號『德哥』者乃唆使丁○○
狙殺財政部基隆關稅局查緝員陳正光以洩忿。丁○○於八十八年九月中旬某日，因準
備率領與其亦共同基於殺人之犯意聯絡之上訴人乙○○、郭志豪前往基隆市槍殺陳正
光，乃先打電話向甲○○取回……具有殺傷力之制式手槍一支及子彈十二顆……」等
情，依此記載之事實，似認上訴人等開始即有殺人直接故意之謀議，但其判決理由一
、（三）則說明：乙○○及郭志豪當時又攜帶具有殺傷力之槍彈，亦為丁○○所知悉
，是以乙○○及郭志豪可能會在被害人駕車途中開槍等情，應【為被告丁○○所可預
知】……乙○○及郭志豪均非專業用槍人士，其控制槍械之技術並非熟稔，且車輛在
行進間，亦不易瞄準，暨被害人僅係財政部基隆關稅局之查緝員，亦非可能隨身攜帶
槍枝之警察人員之情況下，丁○○猶仍向甲○○取用槍彈，並讓乙○○及郭志豪隨身
攜帶前往被害人之住處，則被害人極可能因乙○○及郭志豪之行為而導致死傷，自應
為被告丁○○、乙○○及郭志豪【所可預見】等旨，似又認上訴人等人之以槍擊被害
人行為，有預見其導致死傷發生且不違背其本意，為間接故意之意，其判決事實及理
由，非惟已有矛盾，且被害人雖遭槍擊，惟未發生死亡之結果，原判決理由即謂上訴
人等使用槍枝極可能致人於死，應為上訴人丁○○、乙○○及郭志豪所預見，又未說
明其所預見之結果係不違背其本意，遽以殺人未遂論擬，尤嫌判決理由不備。（二）
按有罪之判決書，對被告有利之證據不採納者，應說明其理由，為刑事訴訟法第三百
十條第二款所明定。故有罪判決書對於被告有利之證據，如不加採納，必須說明其不
予採納之理由，否則即難謂無判決不備理由之違誤。是事實審法院應於審判期日就被
告否認犯罪所為有利之辯解事項與證據，予以調查，而於有罪判決理由內詳加論列，
否則率行判決，即屬於法有違。查上訴人丁○○自始辯稱：「伊交待乙○○教訓陳正
光」（詳台南市警察局刑案偵查卷宗(二)第十、十七、十八、四十頁）、「用槍對著車
開幾槍就好了」（詳台南市警察局刑案偵查卷宗(二)第十八頁）、「因為我想用槍比較
快，要我手下朝他車子開幾槍達到警告的效果就好了」（詳台南市警察局刑案偵查卷
宗(二)第三十七頁）、「就是以槍射擊車輛，不傷人為原則，達到警告目的就好了」（
詳台南市警察局刑案偵查卷宗(二)第四十一頁）、「是我叫他們去打他，但沒想到會開
槍」（詳八十九年度偵字第三九一六號卷第二十七頁），並稱：「當時綽號『德哥』
者僅說要教訓陳正光，並沒有交待用何方式教訓對方」（詳台南市警察局刑案偵查卷
宗(二)第十七頁）等語，而上訴人乙○○亦辯供：「丁○○叫我們到台北教訓陳正光」
（詳台南市警察局刑案偵查卷宗(二)第五十二、五十五頁）、「好好教訓基隆關稅局稽
查人員讓他害怕」（詳台南市警察局刑案偵查卷宗(二)第五十六頁）、「丁○○要伊與
郭志豪將被害人槍傷，並要伊等儘量對腳開槍」（詳台南市警察局刑案偵查卷宗(一)第
八頁反面）、「丁○○拿槍給我們，叫我們開槍射他（指被害人），要教訓他」（詳
八十九年度偵字第三九一六號卷第二十七頁反面）等語；共同被告郭志豪辯謂：「到
台北教訓一個人」（詳台南市警察局刑案偵查卷宗(一)第十二頁反面）、「要給教訓的
人嚇一下」（詳台南市警察局刑案偵查卷宗(一)第十五頁反面、第十六頁）、「他是叫
我和乙○○打陳正光教訓、教訓他」（詳台南市警察局刑案偵查卷宗(二)第七十一、七
十二頁）、「他只告訴我們車型和車號，見到這輛車子的人就將他修理一頓」（詳台
南市警察局刑案偵查卷宗(二)第七十九頁）、「丁○○叫我們嚇嚇他（指被害人）」（
詳八十九年度偵字第三九一六號卷第二十八頁反面）各等語，均稱持槍係為教訓被害
人，而被害人陳正光陳述被害過程時指稱：「當時機車後座的人開槍後，機車往左邊
轉頭後，後座的人下車舉槍對著我，不過槍口是有點上仰，人看著我，不過沒開槍，
我就開車衝撞他們，不過沒有撞到，卻撞到房邊的圍牆，他們就騎車往來路方向逃逸
」等情（詳第一審卷第八十六頁反面），如所述屬實，則乙○○、郭志豪既持槍對著
被害人，被害人所駕之車又撞到圍牆，上訴人等如欲致被害人於死，應可輕易得手，
原判決對於上開有利於上訴人等人之辯解事項與證據，未予說明何以不足採信之理由
，遽認上訴人乙○○、丁○○等有剝奪被害人生命之殺人犯意，即嫌速斷，並有判決
理由不備之違誤。復查上訴人丁○○既稱綽號「德哥」者，並未指示伊如何教訓被害
人，則原判決事實認定綽號「德哥」者乃唆使丁○○狙殺財政部基隆關稅局查緝員陳
正光以洩忿等情，似與卷存資料有殊，而判決理由又未敘明其憑以認定之證據，同有
理由不備之違誤。（三）上訴人乙○○所犯未經許可寄藏槍砲主要組成零件罪部分，
業經台灣台南地方法院以八十九年度重訴字第一一號判決判處有期徒刑壹年捌月，併
科罰金新臺幣陸拾萬元，罰金部分如易服勞役，以罰金總額與陸個月之日數比例折算
，並經原審前審以八十九年度上訴字第一三五九號及本院以九十一年度台上字第一二
八號駁回上訴人乙○○之上訴而告確定。原審竟就已判決確定之上開乙○○所犯未經
許可寄藏槍砲主要組成零件罪部分，予以審理，並於判決事實及理由中論述，殊嫌贅
餘。以上，或為檢察官及被告上訴意旨所指摘，或為本院得依職權調查之事項，應認
原判決關於上訴人丁○○、乙○○共同殺人未遂部分，均有撤銷發回之原因。
乙、關於上訴駁回部分：
按刑事訴訟法第三百七十七條規定：上訴於第三審法院，非以判決違背法令為理由，
不得為之。是提起第三審上訴，應以原判決違背法令為理由，係屬法定要件；如果上
訴理由狀並未依據卷內訴訟資料具體指摘原判決不適用何種法則或如何適用不當，或
所指摘原判決違法情事，顯與法律規定得為第三審上訴理由之違法情形不相適合時，
均應認其上訴為違背法律上之程式，予以駁回。
一、關於上訴人甲○○部分：
本件原判決撤銷第一審關於上訴人甲○○部分之科刑判決，改判論處上訴人甲○○以
連續未經許可寄藏衝鋒槍、手槍罪，判處有期徒刑陸年拾月，併科罰金新台幣壹佰萬
元，罰金部分如易服勞役，以罰金總額與陸個月之日數比例折算。係依憑上訴人甲○
○坦承分別受吳金科及不詳姓名年籍綽號「阿文」之成年男子之託而代為藏放如原判
決附表編號二、三所示具有殺傷力之槍枝（含彈匣）、子彈及嗣後所交與上訴人乙○
○之不詳型式之制式槍枝一支及子彈十二顆等物之事實，扣案如原判決附表編號二、
三所示之各式槍、彈等物，並參酌卷附內政部警政署刑事警察局八十九年三月二十七
日刑鑑字第三六九七三號鑑驗通知書、八十九年三月二十八日刑鑑字第三六九七六號
鑑驗通知書等證據資料，而為論斷，已敘述其所憑之證據及認定之理由。並說明交付
上訴人丁○○之槍枝一支及子彈十二顆，雖因丁○○等人將之分解丟棄而未扣案，然
共同被告郭志豪既持該槍彈開槍射擊被害人陳正光，並致陳正光受傷，足見該槍枝及
子彈具有殺傷力，其犯行亦堪認定，而甲○○受吳金科之託，寄藏吳金科所有如原判
決附表編號二及編號三所示具有殺傷力之衝鋒槍、手槍、獵槍，暨具有殺傷
力之不詳型式之制式手槍一支及子彈十二顆等物，又於吳金科亡故後，延續前揭犯意
，寄藏綽號阿文依吳金科囑咐前來交付原判決附表編號二所示具有殺傷力之手槍，
該二次之寄藏時間相去不遠，寄藏手槍之罪名亦同，顯係出於概括之犯意為之，為連
續犯之理由。從形式上觀察，原判決就該部分並無採證違反法則或適用法則不當之違
法情形存在。按接續犯係指數個密切不可分之同種行為，基於單一犯意而為接續之實
施，適合於同一犯罪構成事實，應包括的視為一罪者而言。其與連續犯之區別，在於
連續犯有繼續之犯意，而接續犯則無之。故對於數個犯罪行為，概括的有所預見，而
決意繼續實行，且其數個行為乃數個獨立構成犯罪之行為者，為連續犯；而接續犯則
為一個犯罪行為包含數個事實上之行為。兩者應嚴加區別。上訴人甲○○於八十七年
十一、十二月間先受吳金科之託寄藏槍彈，嗣又於八十九年一月間又受綽號阿文之託
，寄藏槍彈，其二次寄藏行為間，既已相隔年餘，縱該綽號阿文者為吳金科之小弟，
上訴人甲○○乃同意寄藏槍彈，亦難認其二次同意寄藏行為係屬數個密切不可分之同
種行為，基於單一犯意而為接續實施之繼續犯，上訴人甲○○上訴意旨指稱原判決以
連續犯論之為違法云云，顯有誤認。又按原判決理由內之敘述與所應引用之法條內容
如無牴觸，縱令於論結時未引該法條，亦屬漏引法條，應予補正之問題，與判決理由
矛盾之違法情形不相當。況且「據上論結」及總結理由欄之敘述，雖在制作形式上分
別段落書寫，仍屬理由欄之一部分，並非於理由欄之外，另有據上論結欄，原判決理
由內既已說明上訴人甲○○所為為連續犯，依刑法第五十六條規定以一寄藏手槍罪論
，並加重其刑之依據，雖於據上論結字樣之下，未列載該法條，於判決主旨既無影響
，自難認為違法。上訴意旨指摘原判決未引用刑法第五十六條，有適用法則不當云云
，即難認屬適法之第三審上訴理由。上訴意旨主張原判決有違背法令，核係對原審取
捨證據與自由判斷證據證明力之職權行使及原判決理由已經說明之事項，徒以自己之
說詞，泛指其為違法，而為單純事實上之爭執，均非適法之第三審上訴理由，其上訴
違背法律上之程式，應予駁回。
二、關於上訴人丙○○部分：
本件原判決撤銷第一審關於上訴人丙○○部分之科刑判決，改判論處上訴人丙○○以
未經許可寄藏可發射子彈具殺傷力之改造鋼筆手槍罪，判處有期徒刑貳年捌月，併科
罰金新台幣拾萬元，罰金如易服勞役，以罰金總額與陸個月之日數比例折算。係依
憑上訴人丙○○於警訊時自承：因為蔡東龍說警方春安期間，怕被警方查獲，而拿來
伊處寄放等語，及共同被告蔡東龍之供述、證人即查獲警員陳進益之證詞，及扣案之
如原判決附表四、六之槍、彈，並參酌卷附內政部警政署刑事警察局八十九年三月二
十八日刑鑑字第三六九七六七號、同年三月三十日刑鑑字第四○四二七號、同年三月
二十四日刑鑑字第三六九七七號鑑驗通知書等證據資料，而為論斷，已敘述其所憑之
證據及認定之理由。而以上訴人丙○○否認有寄藏槍、彈之犯行，並辯稱：蔡東龍拿
東西來，叫伊收好，伊把東西放到床頭櫃去，但不知那是槍、彈云云，為飾卸之詞，
不足採取，在理由內依憑卷證資料，詳加指駁；並說明丙○○和蔡東龍並非熟稔之朋
友，而持有或寄藏槍彈屬重大違法行為，為一般人所熟知，如共同被告蔡東龍在未將
上開防潮箱加以封裝之情況下，率爾將裝有上揭槍、彈之防潮箱寄放在丙○○住處，
竟未告知丙○○內裝物品為何，有違常情。又縱然自外表無法看到防潮箱內是否裝有
槍、彈，然蔡東龍將上開槍、彈置於丙○○處之後，曾再取出三顆霰彈及鋼筆手槍（
即被告警訊所供之土製砲管），該箱既經蔡東龍打開取出霰彈及鋼筆手槍，則丙○○
焉有不知箱內所裝何物之理？因而應認丙○○前開警訊所供，應堪採信，被告丙○○
事後翻異前供，應屬避重就輕之詞，不足採信之理由。從形式上觀察，原判決並無採
證違反法則之違法情形存在。上訴意旨以共同被告蔡東龍於警訊時供稱寄放於上訴人
處為土製砲管，於第一審訊問時卻供承至上訴人處取回鋼筆手槍一支，前後所供有瑕
疵，原審竟採為不利上訴人之證據，復未說明何以認定蔡東龍所述之土製砲管即為鋼
筆手槍之理由，而指摘原判決違法云云。然查共同被告蔡東龍於八十九年三月二十日
帶同警方至台南市文化中心起獲土製砲管一支及霰彈子彈一發，據其所供：白猴男子
交伊之槍、彈於八十九年一月二十八日寄放在本案嫌疑人丙○○住處，伊於同年二月
二十日取走一支砲管及三顆霰彈子彈，伊試射二顆，剩一顆即帶同警方在台南市文化
中心起獲等情以觀（詳台南市警察局刑案偵查卷宗(一)第二十五頁、第一審卷第三十六
頁、上訴審卷第一○七、三二二頁），足證警方自台南市文化中心起獲之砲管即為蔡
東龍原先寄藏於上訴人丙○○處之槍、彈之一，而該起獲之物經鑑定結果為「送鑑鋼
筆手槍壹支（槍枝管制編號：0000000000），認係土造鋼管槍……認具殺
傷力」，有上開鑑驗通知書可按，則扣案之物或稱之為土造鋼管槍、或鋼筆手槍或砲
管，既均係同一標的物，共同被告蔡東龍無論稱之為鋼筆手槍或土製砲管，已無礙原
判決之事實認定，原審雖於判決理由中未予說明，稱嫌疏漏，惟上訴意旨就該等證據
，究竟如何足以動搖原判決，並未具體說明，自不得認係適法之第三審上訴理由。其
餘上訴理由核係純就原審採證認事職權之適法行使，徒憑己見，任意指摘，重為事實
上之爭辯，俱無從據以辨認原判決已具備其所指違背法令之形式，核與首開得為第三
審上訴之法定要件不相符合，其上訴違背法律上之程式，應予駁回。
據上論結，應依刑事訴訟法第三百九十七條、第四百零一條、第三百九十五條前段，
判決如主文。
中      華      民      國    九十一    年      十      月      四      日
                              最高法院刑事第十庭
                                  審判長法官  林  增  福
                                        法官  邵  燕  玲
                                        法官  吳  昆  仁
                                        法官  陳  世  雄
                                        法官  惠  光  霞
      右正本證明與原本無異
                                              書  記  官
中      華      民      國    九十一    年      十      月     十一     日
